臺灣桃園地方法院刑事判決　　　　　　　92年度訴字第1409號
公　訴　人　臺灣桃園地方法院檢察署檢察官
被　　　告　辰○○○
選任辯護人　徐揆智律師
　　　　　　陳怡如律師
上列被告因偽造文書等案件，經檢察官提起公訴（92年度偵字第
8201號、第1361號、第5801號），本院判決如下：
    主  文
辰○○○無罪。
    理  由
一、公訴意旨略以：
  (一)被告辰○○○為募集資金，於民國87年5 月間，在桃園縣楊
    梅鎮○○路67之2 號，透過告訴人庚○○○邀集其子即告訴
    人丁○○參加合會，並自任會首，約定每會份新臺幣（下同
    ）2 萬元，每月10日在上址採內標方式開標一次，含會首計
    共招丁○○（加入2 會）等會員加入43會，會期自87年5 月
    10日起至90年11月10日止（下稱第1 會）。詎被告竟基於意
    圖為自己不法所有之概括犯意，於90年10月及11月間，在上
    址，利用代告訴人丁○○向會員收取會款之機會，變易持有
    為所有，連續將二會收得會款各80萬元，予以侵占用以墊付
    其另組邀集合會之會款，嗣經告訴人丁○○於90年10月間委
    請告訴人庚○○○收取會款時，被告先佯稱已先交其夫黃棟
    賢用於購地，翌月再一併給付等語塘塞，其後，告訴人庚○○○於同年11月間再次前往時，卻又佯稱其夫所購土地出售
    後即可付清全部會款等語，並立借據作為憑證，告訴人庚○○○迫於無奈，只能接受。
  (二)被告於89年8 月間，在上址，向其鄰居邀集合會，並自任會
    首，約定每會份2 萬元，每月20日在同址採內標方式開標一
    次，投標方式為在空白紙上寫上投標者之姓名及投標金額，
    計共招得午○○○、乙○○○（加入2 會）、癸○○、丙○○（加入2 會）、丑○○、古淑華、徐秀妹、李和美（加入
    2 會）、廖朝宏、廖國振、王清壽、王清和、「何太太」（
    加入2 會）、范朱貴英、甲○○（加入2 會）、卯○○（加
    入2 會）、張盛發、陳桂花、陳梅妹、黃桂蘭、張頌浩、張
    頌元、劉秀琴、李和妹、余黃添、巳○○（檢察官誤繕為黃
    寶英）、「小籠包」、徐秋蓮、鄭俊明、謝春英、張金鳳、
    「吉隆書局」、吳玉美、黃瑞等34人，計41會，會期自89
    年8 月20日起至92年11月20日止（下稱第2 會）；復於90
    年5 月間，又在上址，自任會首向鄰居邀集合會，約定每會
    份2 萬元，每月5 日在同址採相同方式開標一次，計共招得
    亥○○○、酉○○、申○○、戌○○、丙○○、午○○○、
    子○○、癸○○、辛○○○、寅○○、乙○○○（加入2 會
    ）、己○○（檢察官誤繕為吳祥薰）、廖國振、邱淑琦、李
    和美（加入2 會）、「東海茶莊」、袁秀妹、徐秋蓮、張金
    鳳、徐金妹、劉秀珍、吳嬌妹、范朱貴英、范梅蘭、范鳳秋
    、范鳳蓮、黃梅英、「張小姐」、周秋雲、「小籠包」、「
    基隆書局」、王清壽、王清華、巳○○（檢察官誤繕為黃寶
    英）、謝月霞、丙○○等36人，計40會，會期自90年5 月5
    日起至93年8 月5 日止（下稱第3 會），詎被告另萌意圖為
    自己不法所有及行使偽造私文書之概括犯意，先於第2 會進
    行期間之91年8 月20日，在上開地點，以告訴人乙○○○名
    義偽造標單（未扣案），並以5000元金額得標，使上開第2
    會活會會員陷於錯誤，以為確為告訴人乙○○○得標，依約
    繳交會款，被告因而詐得二十餘萬元。
  (三)又於第3 會進行期間之91年9 月5 日，在相同地點，以相同
    方法，偽造子○○之標單（未扣案），並以5000元得標，但
    因活會會員恐合會無法進行，即停止繳交會款，被告因而未
    能詐得款項。嗣因被告於91年9 月間宣告倒會，各該會員向
    告訴人乙○○○、子○○查詢後，始知上情。因認被告涉有
    刑法第335 條第1 項侵占、第216 條、第210 條之行使偽造
    私文書、第339 條第1 項詐欺取財既遂及同條第3 項、第1
    項之詐欺取財未遂等罪嫌。
二、按犯罪事實應依證據認定之，無證據不得認定犯罪事實，又
    不能證明被告犯罪或其行為不罰者，應諭知無罪之判決，刑
    事訴訟法第154 條第2 項、第301 條第1 項分別定有明文；
    又認定不利於被告之事實，須依積極證據，苟積極證據不足
    為不利於被告事實之認定時，自應為有利於被告之認定，更
    不必有何有利之證據（最高法院30年上字第816 號判例意旨
    參照）。公訴人認被告辰○○○涉有上開罪嫌，無非係以告
    訴人庚○○○、丁○○、子○○、乙○○○等人之指訴，證
    人午○○○、戊○○、巳○○、未○○等人之證述及第2 會
    、第3 會之會單各1 份為其論據。
三、訊據被告堅決否認有何公訴人所指之犯行，辯稱：丁○○參
    加互助會均係由庚○○○出面，90年10月得標會款及90年11
    月尾會會款均係庚○○○借給伊週轉，伊每月支付2 分利息
    ，絕無侵占會款之事；91年8 月20日是未○○得標，不是乙○○○得標，甲○○將第2 會的1 會份讓給未○○，未○○
    有授權伊填寫會單標會；91年9 月5 日已停止開標，伊不可
    能冒子○○名義標會，且子○○自91年6 月份起即未繳交互
    助會款，依互助會之約定，只要欠繳一次即不得要求標會，
    顯然子○○係因恐已繳會款被沒收，始為此不實指訴等語。
    經查：
  (一)起訴書所指侵占丁○○得標會款部分：
    按88年4 月21日增修公布之民法第709 條之7 第1 項、第2
    項、第3 項雖規定：「會員應於每期標會後3 日內交付會款
    。」、「會首應於前項期限內，代得標會員收取會款，連同
    自己之會款，於期滿之翌日前交付得標會員。…」、「會首
    依前項規定收取會款，在未交付得標會員前，對其喪失、毀
    損，應負責任。…」，惟民法債編施行法第36條第2 項規定
    ：「民法債編修正條文…自中華民國89年5 月5 日施行。」
    ，從而，民法第709 條之7 第1 項、第2 項、第3 項之規定
    ，僅對於89年5 月5 日修正施行以後所召集成立之合會契約
    始有適用餘地，本件第1 會既於87年5 月10日召集成立，自
    不適用前揭民法增修規定。又於前揭修法前，民間合會之性
    質，均依習慣予以適用，依民間習慣，合會係會首與各會員
    間所訂立之契約，會員相互間，除有特約外，不發生債權債
    務關係，是通常情形，會首向會員收取會款後，會款所有權
    即移轉於會首，並非持有他人之物，會首縱未將會款交付得
    標人，仍不成立侵占罪（最高法院90年度台上字第1727號判
    決意旨參照）。因此，縱認本件被告有公訴人所指於收取第
    1 會90年10月、11月會款後，未交付予得標之丁○○而自行
    花用之情事，揆諸前揭說明，因被告收取此二筆會款後，即
    取得所有權，並非持有丁○○之物，與侵占罪之構成要件尚
    屬有間，公訴人認被告有此部分犯罪，容有誤會所涉糾葛，
    應循民事途徑謀求救濟。另按民間互助會之會首與會員間，
    係保證日後會款能照數收回，如有中途散局或繳不足額之情
    形，由會首負責，其用意在於鞏固會款之信用，使人樂於入
    會而已，故會首對於會員，並不具有刑法第342 條為他人處
    理事務之關係，不成立背信罪（最高法院84年度台上字第
    3091 號 判決意旨參照），是被告既未受丁○○委任處理事
    務，難認有何違背任務可言，公訴人所指被告此部份行為，
    亦無成立背信罪之可能，附此敘明。
  (二)起訴書所指偽造乙○○○標單後行使以詐取會款部份：
  1.蒞庭實行公訴之檢察官固於94年1 月6 日本院審理時表示變
    更此部分起訴事實為被告侵占乙○○○之得標會款（詳如後
    述），然就原起訴之行使偽造私文書後詐欺之事實並未撤回
    起訴，本院仍應予以審判，合先敘明。
  2.按刑法第210 條之偽造文書，以無制作權之人冒用他人名義
    而制作該文書為要件之一，如果行為人基於他人之授權委託
    ，即不能謂無制作權，自不成立該條之罪（最高法院47年台
    上字第226 號判例意旨參照）。查告訴人乙○○○於本院審
    理時陳稱：伊曾於90年11月以5000元得標，是被告幫伊投標
    的，伊每個月都有託被告幫伊投標，但被告一直抽不到，伊
    就委託午○○○去了解抽不到的原因等語甚詳，核與證人午
    ○○○證稱：壬○○有委託伊於投標當天，確認被告有無幫
    她投標，壬○○說有委託被告幫她投標等語相符（以上均見
    本院93年3 月18日審判筆錄），足見乙○○○委託被告於91
    年8 月20日為其投標一節應屬無訛，是縱認被告於當日確有
    以乙○○○之名義填寫標單而為其投標，依上開說明，因被
    告對於乙○○○之標單為有制作權之人，自不成立偽造私文
    書罪。而被告既非冒用乙○○○之名義投標，公訴人又未舉
    證被告有其他施用詐術之情形，則其向第2 會之其他會員收
    取當期會款之行為，亦無從以詐欺取財罪相繩。
  (三)起訴書所指偽造子○○標單後行使以詐取會款部份：
    告訴人子○○於偵查中及本院審理時均指稱：伊是91年9 月
    5 日被冒標，標會當天伊之後才去，大家說伊以5000元得標
    ，但伊根本沒標那個會，伊繳會錢繳到91年7 月5 日，6 月
    底去大陸，回來之後伊有親自去繳會款，8 月時，伊去旅行
    ，所以沒有繳，伊確定是9 月5 日得標云云（見臺灣桃園地
    方法院檢察署92年度偵字第1361號卷宗第92頁背面及本院93
    年3 月18日審判筆錄第25頁），惟據證人即告訴人午○○○
    於本院審理時證稱：9 月5 日去標會時，被告叫他女婿、兒
    子出面說互助會已停標，沒辦法繼續等語（見同上審判筆錄
    第18頁），證人巳○○於本院審理時證述：91年9 月份就開
    始停標等語（見同上審判筆錄第27頁），證人即告訴人己○○於偵查中及本院審理時均稱：第3 會伊有參加1 會份，會
    款繳至91年8 月，被告於9 月打電話告知停標等語（見上開
    偵卷第77頁背面及同上審判筆錄第34頁），證人卯○○於本
    院審理時亦稱：伊剛開始沒有加入第3 會，後來接王清華的
    位置，會單沒改名字，被告於91年9 月5 日告知說9 月份開
    始停標，因為有很多人沒有繳錢等語（見同上審判筆錄第31
    頁），並有巳○○所記載其就第2 會、第3 會之活會會款均
    僅繳至91年8 月之紀錄表1 紙附於本院卷可稽，核與被告前
    揭辯解相符，足見第3 會確於91年9 月5 日已停標，當日顯
    無冒標情事之可言告訴人上開指訴，難認屬實。證人午○○○及巳○○雖曾於偵查中表示被告有於91年9 月5 日冒子○○名義標會之情事，然已於本院審理時更正如前述，審之其
    等均為指訴被告犯罪之告訴人，自無袒護被告之可能，於本
    院所言自堪信為真實。公訴人並未提出其他證據證明被告有
    於91年9 月5 日冒用子○○名義投標之行為，自不能證明被
    告有此部分犯罪；而被告既未於當日冒用子○○名義投標，
    公訴人復未提出其他證據證明被告有向第3 會其他會員施用
    詐術以騙取會款之事實，被告此部分被訴詐欺取財未遂罪嫌
    ，亦屬不能證明。
  (四)綜上論述，公訴人所提證據均不足以認定被告被訴之犯罪事
    實，復查無其他證據證明被告有公訴人所指之罪嫌，不能證
    明被告犯罪，爰依法諭知無罪之判決。
四、蒞庭實行公訴之檢察官於本院94年1 月6 日審理時雖就被告
    之犯罪事實補充：被告基於為自己不法所有之意圖，於91年
    8 月20日在上開地點受乙○○○委託代為投標，並以5000元
    金額得標後，竟向乙○○○偽稱該期係由他人得標，並將其
    向其他會員所收取之該期會款加以挪用而侵占入己，因認被
    告另涉有刑法第335 條第1 項之侵占罪，並與被告前開被訴
    侵占丁○○得標會款之行為有連續犯之裁判上一罪關係而請
    求併辦等語。惟被告被訴侵占丁○○得標會款部分，既不能
    證明被告犯罪，已如前述，上開請求併辦部分即與本件無連
    續犯之裁判上一罪關係，本院無從予以審究，應由檢察官另
    行依法處理，併予敘明。
據上論斷，依刑事訴訟法第301條第1項判決如主文。
本件經檢察官徐則賢到庭執行職務
中　　華　　民　　國　　94　　年　　1 　　月　　20　　日
                  臺灣桃園地方法院刑事第八庭
                      審判長法  官  曾家貽
                            法  官  吳為平
                            法　官　袁雪華
以上正本證明與原本無異。
如不服本判決，應於送達後10日內，向本院提出上訴狀（應附繕
本）上訴於臺灣高等法院。
中　　華　　民　　國　　94　　年　　1 　　月　　20　　日
                            書記官　邱仲騏
